【裁判字號】    99,訴,1052
【裁判日期】    990908
【裁判案由】    分割共有物
【裁判全文】
臺灣臺南地方法院民事判決              99年度訴字第1052號
原      告  甲○○
訴訟代理人  戊○○
被      告  丙○○
            丁○○○
兼上列二人
訴訟代理人  乙○○
上列當事人間請求分割共有物事件，經本院於民國99年8月25日
言詞辯論終結，判決如下：
    主  文
兩造共有坐落臺南縣永康市○○段一○○一地號，面積四九七點
六四平方公尺土地，分割為如附圖所示編號A部分面積二四八點
八二平方公尺分歸原告取得；編號B部分面積二四八點八二平方
公尺分歸被告取得並各按應有部分三分之一比例保持共有。
訴訟費用由兩造分別依原應有部分比例負擔。
    事實及理由
一、原告起訴主張：坐落臺南縣永康市○○段1001地號，面積49
    7.64平方公尺土地（下稱系爭土地）為兩造共有，應有部分
    原告為2分之1，被告丙○○、乙○○、丁○○○均各6分之1
    （被告丙○○之應有部分經債權人假扣押查封）。兩造對於
    系爭土地並無不得分割之約定，且系爭土地依物之使用目的
    ，亦無不得分割之情形，然因被告丙○○應有部分6分之1業
    經債權人假扣押查封在案，以致兩造無法為分割協議。為此
    ，爰依民法第824條第2項規定，請求裁判分割。並聲明：如
    主文第一項所示。被告均表示依目前系爭土地地上物占有現
    況同意依如附圖所示分割等語。
二、按各共有人得隨時請求分割共有物，但因物之使用目的不能
    分割或契約訂有不分割之期限者，不在此限，民法第823條
    第1項定有明文。又按分割共有物之訴，係就有共有關係之
    共有物，以消滅共有關係為目的，予以分割，使共有人就共
    有物之一部分單獨取得所有權之形成訴訟。又按共有物之應
    有部分經實施查封後，共有人（包含執行債務人及非執行債
    務人）仍得依民法第824條規定之方法，請求分割共有物。
    惟協議分割之結果有礙執行效果者，對於債權人不生效力，
    至於裁判分割，係法院基於公平原則，決定適當之方法而分
    割共有物，自不發生有礙執行效果之問題，債權人即不得對
    之主張不生效力（最高法院69年度第14次民事庭會議決議、
    72年台上字第2642號判例意旨參照）。查系爭土地依法並無
    不得分割之情形，又共有人丙○○之應有部分6分之1雖經債
    權人聲請假扣押查封，致無從為協議分割，惟依前揭說明，
    裁判分割乃法院基於公平原則，決定適當之方法分割共有物
    ，不發生有礙執行效果之問題，共有人之應有部分，經實施
    查封以後，因裁判分割，其權利即集中於分割後之特定物，
    此為債務人原有權利在型態上之變更為查封效力所及，於假
    扣押亦無影響，是系爭土地予以分割，亦無違反土地法施行
    法第19條之1規定，從而，本件原告訴請判決分割系爭土地
    ，應予准許。
三、本件原告主張前揭事實，有土地登記謄本、地籍圖謄本各1
    件為證。又系爭土地西、南、北三側均築有磚造圍牆與鄰地
    相隔，東側則為大同街寬約12米，主要對外通行是大同街，
    另南、北兩側圍牆內有私設巷道（約3米）均可與大同街相
    通，系爭土地上現有建物（磚造平房門牌大同街207號）、
    鐵皮倉庫、鐵皮車庫，其餘為空地，原告占有使用系爭土地
    南方，被告占有使用系爭土地北方（門牌大同街207號建物
    ）等情，經本院會同兩造及台南縣永康地政事務所人員勘驗
    現場明確，製有勘驗筆錄、土地複丈成果圖各1件在卷可稽
    ，且為兩造所不爭執，堪信為真實。本院審酌系爭土地東臨
    大同街，原告及被告各自占有南、北方分管之使用現況，認
    原告所提出如附圖所示之分割方案，使兩造分得之土地均屬
    方正完整，價值相當，且均可對外通行至道路進出，無礙於
    分割後土地之利用及通行，復因被告各人應有部分面積較少
    ，由渠等繼續保持共有，亦可避免土地細分，增加土地利用
    價值，是兩造主張將系爭土地依附圖所示之分割方法分割，
    尚屬公平合理，爰予分割如主文所示。
四、按因共有物分割、經界或其他性質上類似之事件涉訟，由敗
    訴當事人負擔訴訟費用顯失公平者，法院得酌量情形，命勝
    訴之當事人負擔其一部，民事訴訟法第80條之1定有明文。
    爰諭知兩造分別負擔本件訴訟費用如主文第2項所示。
中    華    民    國    99    年    9     月    8     日
                  民事第一庭    法      官  蔡雅惠
以上正本係照原本作成
如對本判決上訴，須於判決送達後20日內向本院提出上訴狀。如
委任律師提起上訴者，應一併繳納上訴審裁判費。
中    華    民    國    99    年    9     月    8     日
                                書記官  詹書瑋

司法院資訊處製作；財團法人民間司法改革基金會備份。
